臺灣高等法院刑事判決　　　　　 93年度重上更(四)字第153號
上　訴　人　臺灣新竹地方法院檢察署檢察官
上　訴　人
即　被　告　甲○○
選任辯護人　黃金源律師
上列上訴人因貪污治罪條例案件，不服臺灣新竹地方法院85年度
訴字第1079號，中華民國87年7 月28日第一審判決（起訴案號：
臺灣新竹地方法院檢察署84年度偵字第7869、9172號、85年度偵
字第10436 、11774 號），提起上訴，經判決後由最高法院第3
次發回更審，本院判決如下：
    主    文
原判決關於甲○○部分撤銷。
甲○○無罪。
    理    由
一、公訴意旨略稱：被告甲○○於民國（下同）83年3 月1 日擔
    任尖石鄉鄉長後，明知乙○○僅為一般土木包工業，無營造
    業牌照，竟意圖為自己及第三人不法之利益，並基於概括之
    犯意，就尖石鄉公所發包價款在新臺幣（下同）1 百50萬元
    以下之工程，均任由乙○○向聖烽營造等6 家營造廠借牌，
    以形式上之比價作業程序，指定乙○○借牌包攬工程，至85
    年10月15日，乙○○計承包六十餘件，總工程約5 千萬元。
    乙○○為求工程能順利施工、驗收、請款，均於工程得標後
    ，招待甲○○至風月場所飲酒作樂，甲○○則藉機收受回扣
    2 百70萬元。甲○○復於84年9 月間，要求乙○○與另一工
    程承包商官珀谷，合購價值6 萬2 千元之冷氣機，贈送裝置
    於鄉長辦公室。另於85年中秋節前，要求乙○○贈送月餅1
    百50盒。又甲○○明知該公所向新竹縣政府提出錦屏村集會
    所整地工程計劃書屢遭退回，該公所承辦人伍春光亦於85年
    3 月12日簽報，整地工程縣府未經同意，於法無據，無法辦
    理整地發包工程，詎甲○○竟於84年4 月8 日指示伍春光簽
    報發包計劃，並私下指定乙○○承包，有關工程預算表、估
    價單均交由乙○○辦理；且甲○○知悉核算該項發包底價，
    應以承包商販售施工整地所採取土石之價值扣除施工成本之
    所得，即為其可預期之利潤為標準，若依此標準估算承包廠
    商，預期可獲利二百二十九萬餘元，承包廠商原應自該預期
    利潤中，提出相當比例之數額給付尖石鄉公所，甲○○其竟
    任由乙○○以高價低估之方式製作預算表，第一次估算，以
    砂石總數量為6 萬3 千753 立方米，將每立方米市價2 百元
    低估為每立方米1 百元，而低估發包底價為86萬7 千5 百42
    元，其後甲○○認鄉公所預定之整地工程經費不足，乃要求
    乙○○另外製作一份預算表，將砂石價壓低為每立方米60元
    ，嗣經甲○○核定底價為19萬元後，順利由乙○○借用聖峰
    營造廠之執照得標，再轉包給張添貴，而讓乙○○獨得向尖
    石鄉公所領得之整地工程款19萬元，因認被告甲○○涉犯貪
    污治罪條例第4 條第1 項第5 款違背職務收受賄賂罪及第5
    條第1 項第3 款職務上收受賄賂罪嫌云云。
二、訊據上訴人即被告甲○○固坦承以私人身分委請國展公司製
    作二份不同之計劃書，並於新竹縣政府退回計劃書未准錦屏
    集會所整地工程後，仍予發包，且以雲天寶議員之工程補助
    款20萬元為費用，指定聖烽、千揚、台光三家營造商比價，
    嗣由聖烽營造以接近底價之19萬元得標等情不諱，惟堅決否
    認有收取回扣收受賄賂或其他不當利益及圖利犯行，辯稱：
    伊自83年3 月1 日擔任新竹縣尖石鄉鄉長，為使新竹縣尖石
    鄉錦屏村村民有固定活動之場所，即積極建設錦屏村集會所
    ，但該錦屏村集會所早於74年5 月16日上午，由尖石鄉鄉民
    代表會第12屆第6 次定期大會第8 次會議議決照案通過興建
    ，嗣經二任鄉長均無法解決，伊為展現為民服務之熱忱，乃
    積極推動建設錦屏村集會所事宜，建設過程中，伊均奉公守
    法且嚴格督導並要求施工品質，所以錦屏村集會所已施工完
    成，並經驗收完畢，並無任何瑕疵或弊端，又新竹縣尖石鄉
    ○○段義興小段1054地號、旱1 之53地號等二筆土地，係道
    路經過分割而造成，因上述二筆土地有礙景觀且影響行車安
    全，始計劃予以挖除清理整地，以利行車安全同時能增加錦
    屏村集會所活動場地，俾便停車及興建籃球場，乃於經過整
    體規劃後，有錦屏村集會所之整地工程（以下簡稱整地工程
    ），尤其停車更為配合錦屏村那羅灣休閒農業區發展觀光，
    便利觀光客停車之用，且新竹縣尖石鄉公所申請籌備錦屏村
    那羅灣休閒農業區案，亦係伊於83年3 月1 日就任新竹縣尖
    石鄉鄉長前之事，歷經二任鄉長，均無法解決，為村民之活
    動娛樂場所及行車之安全，乃請國展公司進行估價，第一份
    計劃出爐後，經詢問廠商，無人願意承包，再請國展公司第
    二次估價，第二份計劃出爐，商得雲天寶議員同意以工程款
    補助，惟因上述二筆土地並非屬於公共造產用地，而係新竹
    縣尖石鄉之鄉有土地，主管機關為鄉公所，鄉公所僅係要把
    土地整平，不是要建任何設施或建築物，所以整地工程不用
    向縣府申請雜項執照，又因為整地工程之目的，並非專為採
    取土石，所以縱使有土石外運，亦不需要申請土石採取許可
    證，至於棄土之處理，承造人申報開工，應檢附核准之棄土
    場證明，送當地主管建築機關備案。其自設棄土場者，得將
    棄土場計劃併建築計劃，提出申請。所以棄土場證明之提出
    應該由承造人（即聖烽營造工程有限公司）提出，而非由新
    竹縣尖石鄉公所提出，但因新竹縣尖石鄉公所承辦人當時一
    直認為該地號是公共造產用地，而將整地工程計劃書向新竹
    縣政府申請許可，所以才被駁回，並非有不合規定情事，又
    因前開預算年度在6 月底結算，85年6 月30日以前需要將補
    助經費用掉，發生權責，否則會遭收回，所以必須在3 月底
    訂約，另伊於5 月份確定雲天寶議員可以交付不足經費，而
    整地工程停車場是9 百萬，集會所是4 百萬，因公園是3 百
    萬，公園、停車場要在85年前發包完畢，否則經費遭收回，
    尖石鄉1 千多萬元經費即白白浪費，伊乃基於行政裁量權，
    決定發包，指定三家廠商比價，當時整地工程的確是由聖烽
    營造公司黃沐田得標承包，新竹縣尖石鄉公所亦係跟聖烽公
    司黃沐田簽的工程承攬契約書，並非乙○○向聖烽公司借牌
    來得標該工程，伊不知乙○○與聖烽營造有何關係，至於冷
    氣機係官珀谷、乙○○自己願意捐給鄉公所的，不是送給伊
    個人，伊無收受賄賂之故意與犯行云云。
三、經查：
(一)被告甲○○自案發迄今，均堅決否認有收取回扣、收受賄賂
    或其他不當利益及圖利之犯行，起訴書指「甲○○固不否認
    有違反職務收受賄賂之犯行」，容有誤會。又新竹縣調查站
    於85年10月15日訊問同案被告乙○○：「你承包整地工程有
    無致贈鄉公所人員金錢、物品或其他不當利益﹖」乙○○答
    稱：「沒有」（見第10436 號偵卷第36頁反面）。嗣後檢調
    各次偵訊，乙○○僅稱與甲○○鄉長有借貸、工程等金錢往
    來關係，從未供承交付甲○○賄款或回扣，乙○○之妻馮鳳
    嬌亦僅稱乙○○、甲○○有金錢往來，未言及乙○○行賄，
    檢察官指「乙○○、馮鳳嬌供述極詳」，亦乏依據。再按公
    務機關工程之發包，有一定之手續，無論發包成功與否，皆
    有書面資料可查。檢察官僅憑鄉民之陳情書，即指乙○○承
    包六十餘件工程，總金額達5 千萬元，就乙○○如何標得多
    件工程，承作何種工程，就何項工程交付回扣，何時交付，
    交付若干成數之回扣，俱付諸闕如，僅泛言有交付回扣等詞
    ，即屬傳聞證據，自不得據為被告犯罪之證據。
(二)被告於83年3 月1 日就任鄉長，前即79年1 月4 日起，即乙○○與之有金錢往來，有查扣之金錢往來明細表可參（見第
    10436 號偵卷第206 至第310 頁）。而馮鳳嬌協助乙○○所
    登之流水帳，其中部分開支係乙○○向馮鳳嬌虛報花費，用
    以支付其在外與其他女子同居生子之費用等情，業據乙○○
    之同居人陳妙秦於新竹地檢署86年偵字第5283號、第52 84
    號案件證明屬實，是該帳冊既係憑乙○○不實之傳述而登帳
    ，縱該帳冊記載甲○○借款2 百70萬元，尚難作為被告甲○○確有收受賄賂及乙○○有交付2 百70萬元回扣之證明。又
    被告甲○○及同案被告乙○○間確有金錢借貸關係，有電話
    監聽譯文記載乙○○向被告甲○○借貸1 百萬元等情至明，
    並經甲○○之妻邱秀蘭於偵查中證述明確，亦與當時收押禁
    見中之甲○○、乙○○所供相符。再被告甲○○於未任鄉長
    前，在乙○○或乙○○友人之工地兼職工作，亦經原審隔離
    訊問被告甲○○與同案被告乙○○，雖二人就細節所言不完
    全一致，惟就曾施作之工程項目，所供大致相符，堪信被告
    甲○○、同案被告乙○○確於甲○○任鄉長以前即已有頻繁
    之金錢往來。另被告甲○○自調查站訊問時起即陳明在秀巒
    村投資渡假小木屋，嗣經原審法院隔離訊問被告甲○○、同
    案被告乙○○及證人吳榮貴，三人就投資之方式、每股金額
    及商議時之細節，所供大致相符，亦堪信為真實（見一審卷
    87年1 月20日之訊問筆錄）。是以乙○○所稱雙方有金錢往
    來無行賄情事，被告甲○○所辯無收賄情事，尚非無據。檢
    察官以帳冊記載被告甲○○與同案被告乙○○有金錢往來，
    即認定一方行賄一方收賄，自屬臆測。
(三)被告甲○○與同案被告乙○○，係屬舊識好友，有如前述，
    是以彼等基於朋友私誼，相偕至餐廳或特種營業場所，飲酒
    作樂，由任何一方出錢請客等情，亦經證人蕭振宇、雲天寶
    於原審結證無訛（一審卷87年2 月17日筆錄），依社交禮儀
    ，尚難以甲○○、乙○○及其他友人飲酒作樂，即謂乙○○
    藉此進行賄賂或被告甲○○以此收受回扣。
(四)同案被告乙○○於85年9 月24日代甲○○收受月餅，並代墊
    款項等情，固有電話監聽譯文附卷可稽，惟該錄音內容僅能
    證明同案被告乙○○代為收受月餅，送至原住民長輩處，並
    不能證明同案被告乙○○係藉該月餅行賄被告甲○○。原審
    法院傳訊證人王秀珍，就如何代甲○○訂購月餅，並請姐姐
    王秀麗帶回尖石鄉，並由乙○○代墊款項，而甲○○囑咐購
    買月餅時，並未要求乙○○購贈之意等語，與被告甲○○、
    同案被告乙○○所供情節相符（見一審卷87年1 月8 日訊問
    筆錄，本院93年12月1 日筆錄），自難以乙○○代為墊付款
    項，即認江、吳兩人涉有收賄或行賄之不法行為。
(五)關於贈送冷氣機部分，同案被告官珀谷於85年10月18日新竹
    縣調查站陳稱：「84年9 月，我至鄉長甲○○辦公室聊天，
    當時有甲○○、乙○○等三、四人在場。聊天時，有人說鄉
    長室冷氣機太舊不冷，乙○○即開口對我說：『老官，你也
    是包商，弄一台冷氣機送給鄉長』。因我有承包尖石鄉野溪
    疏濬工程，不好意思拒絕，遂立即打電話詢問價錢，得知為
    6 萬2 千元後，乙○○隨即表示「那我們一人出一半好了。
    」因此，我才於84年9 月13日打電話給偉泰家電去裝冷氣機
    。費用向乙○○收3 萬1 千元，剩下3 萬1 千元再向我收取
    。」、「（你與乙○○談論要送一台冷氣機給鄉長，甲○○
    作何表示﹖）他只是笑一笑，並沒有表示拒絕」（見第1043
    6 號偵卷第130 頁正反面、第131 頁正面），乙○○供稱：
    「我與官珀谷及鄉代會主席蕭正（振）宇（其他在場人記不
    清楚），在鄉公所聊天時，提到鄉長辦公室冷氣效果不佳，
    我將積欠甲○○之麻將錢2 萬8 千元，連同自己另外支付的
    3 千元，開立一張面額3 萬1 千元支票給電器行老闆」等語
    ，足見官珀谷係於眾人聊天時，因旁人慫恿臨時決定與乙○○合購冷氣機致贈鄉長辦公室，其中乙○○亦僅出資3 千元
    ，衡情尚難認官珀谷、乙○○係基於行賄之意而合購冷氣機
    ，或認被告甲○○係基於收受賄賂之故意甚明。至於尖石鄉
    公所總務高永康於原審調查中證稱：該新裝於鄉長辦公室之
    冷氣機，甲○○親口告知係渠私人所有，卸任後要搬回家，
    因該冷氣機並非鄉公所之公物，故未列入鄉公所財產清冊目
    錄管理云云（偵查卷第16頁、原審卷第314 頁背面），惟查
    被告甲○○於91年3 月1 日離職時，雖未將該冷氣機移交，
    但亦未將之拆卸搬回家，現仍在該鄉公所使用等情，有尖石
    鄉公所92年1 月17日尖鄉祕字第0920000315號函附卷可證，
    是以前開冷氣機既係繼續供鄉公所使用，即使未辦移交手續
    ，亦難認被告甲○○有將該冷氣機據為己有之意，況據證人
    雲天寶、蕭振宇結證：乙○○、官珀谷係致贈冷氣機供鄉公
    所使用等語，是倘被告甲○○果有收受賄賂之意思，要求乙○○等人裝設冷氣機，依社會一般通念，理應私下要求裝置
    於自家住宅，吳、官兩人亦會要求相當之利益或回報，乃在
    缺乏證據證明被告收受賄賂與其違背職務有何對價關係，難
    認被告上開所辯為不可採。至證人即尖石鄉公所總務高永康
    於新竹縣調查站及第一審固指證：「新裝於鄉長辦公室之冷
    氣機，甲○○親口告知，係其私人所有，卸任後要搬回家，
    因該冷氣機並非鄉公所之公物，故未列入鄉公所財產清冊目
    錄管理」（見偵10436號卷第16頁，第一審卷第314頁背面）
    ；而被告於91年3月1日離職時，未將該冷氣機移交，復有尖
    石鄉公所92年1月17日尖鄉秘字第0920000315號函在卷可稽
    ，惟亦無法證明乙○○、官珀谷致贈該冷氣機與被告違背職
    務有對價關係。況同案被告乙○○、馮鳳嬌、官珀谷被訴行
    賄部分均經諭知無罪確定，要難遽認被告甲○○涉有收受賄
    賂之犯行。
(六)新竹縣尖石鄉錦屏村集會所整地工程之上述二筆土地（即新
    竹縣尖石鄉○○段義興小段1054地號、旱1 之53地號等二筆
    土地），因係鄉有地非屬公共造產用地，無需向新竹縣政府
    申請許可，亦無須申請雜項執照、土石採取許可證，棄土場
    證明應由承造人提出，尖石鄉公所可自行發包處理等情，已
    據證人伍光春於本院更（一）審證稱：「原來公共造產承辦
    人說這塊是公共造產，我才簽公文，之後才知道不是公共造
    產地，縣政府叫我們向相關單位辦理，故我才寫簽呈說這個
    工程要簽報縣政府，因為我不是工程單位，才寫簽呈請示縣
    長」、「詳細規定我不太了解，但我後來知道這塊地不是公
    共造產，後續的動作說要向有關單位申請，可能牽涉環保、
    水土保持等規定，後來我有請同仁會勘，因為我也不懂相關
    程序，我才寫簽呈請示鄉長」、「我們查的結果那是原住民
    保育地，要經過原住民行政局同意，後來我們也有報該局，
    該局公文也是答覆要按照相關程序申辦」、「那是我們鄉公
    所的公地，但之前該地是原住民行政主管」（見本院上更（
    一）卷第168 頁），證人羅新貴於本院更（一）審證稱：「
    我是民政課長，即伍春光的課長，我原本來以為是公共造產
    ，後來了解結果該地不是公共造產之地，我們就開主管會報
    ，說是鄉公所的私有地，鄉長就裁示我們如何處理」、「我
    們報原住民行政局，函覆我們要向相關財政等單位處理，我
    們當時有會勘」（見本院上更（一）卷第169 頁），證人陳
    俊榮於本院更（一）審證稱：「我是尖石鄉公所財政課長」
    、「一般只要是我們自己的保留地，是由鄉長裁示，若是有
    地上物，才需要申請雜項執照，砂石只是說要搬離現地，另
    要找棄土場，若是純粹搬運砂石，需要採取土石許可證，但
    本案只是因為整地，需要搬離土石而已，不是純粹搬運砂石
    」等語（見本院上更（一）卷第169 頁），足證整地工程原
    即無須向新竹縣政府申請許可，是以新竹縣政府將新竹縣尖
    石鄉公所整地工程計劃書退回之原因，並非新竹縣尖石鄉公
    所的整地工程計劃書有不合規定之情事，而係不屬於新竹縣
    政府的權責，實堪認定。況證人即新竹縣政府工務局建管課
    承辦人陳能樞於本院更(一)審結證稱：「（新竹縣尖石鄉○○
    段義興小段1054地號、旱1 之53地號等二筆土地，辦理錦屏
    村集會所整地工程，是否須申請雜項工程執照？）．．．．
    若不是建築物用的話，就無關申請雜項執照，不是我們管轄
    」（見本院上更（一）卷第72頁）、「（錦屏村旁邊有二塊
    地，只有整平供停車之用，興建停車場，也不蓋房屋，依照
    建管單位規定，是否須申請雜項執照？）若只是集會所建好
    ，因為不夠用還要擴大，若不是再另外蓋集會所，就不須向
    我們申請雜項執照，但是否需要其他程序，我們管不到」等
    語（見本院上更（一）卷第72頁、第74頁），並有新竹縣尖
    石鄉公所非都市土地申請變更作為興辦鄉鎮市公所辦公廳舍
    、村里辦公處、集會所使用其事業計劃審查表及新竹縣政府
    工務局90年5 月28日90工建字第19156 號函附卷可稽（見本
    院上更（一）卷第160 頁至第162 頁），顯見整地工程如非
    供申請建築物之用，亦無須申請雜項執照。再查整地工程之
    目的，並非專為採取土石，只係在整地過程中，因整地所挖
    掘之土石，需要搬離等情，亦據前開證人即尖石鄉公所財政
    課長陳俊榮於本院更（一）審稱：「一般只要是我們自己的
    保留地，是由鄉長裁示，若是有地上物，才需要申請雜項執
    照，砂石只是說要搬離現地，另要找棄土場，若是純粹搬運
    砂石，需要採取土石許可證，但本案只是因為整地，需要搬
    離土石而已，不是純粹搬運砂石」等語（見本院上更（一）
    卷第169 頁），是以本案整地過程中，因整地所挖之土石，
    需要搬離，自無須申請土石採取許可證，另棄土之處理，工
    程主辦機關應負責自行規畫設置棄土場或嚴格要求承包廠商
    覓妥提出經省（市）、縣（市）政府、鄉（鎮、市）公所核
    准之棄土場證明，並於投標文件及合約書中載明環保項目，
    如有違規棄土者，應依合約規定嚴格執行追究責任與處分；
    且依卷附新竹縣政府86年8 月1 日86府民產字第68691 號函
    所載：「土石採取許可證應由鄉公所或承包商申請一節，土
    石採取規則第5 條規定，除另有規定外，以依法辦妥土石採
    取業之公司或商業登記者為限，故應由承包商以依法辦妥土
    石採取業公司或商業登記者，向本府提出申請」（見原審卷
    第133 頁），顯然系爭整地後工程之棄土證明，應由承包廠
    商提出，參諸證人正昇營造廠負責人楊石和證稱棄土場是包
    商要自己找的等情自明（見本院更（一）卷第194 頁），被
    告執此爭辯，亦非無據，更見被告甲○○上述所言新竹縣尖
    石鄉集會所整地工程，鄉公所可自行發包，實堪認定。至證
    人伍春光於新竹縣調查站指證：「錦屏集會所整地工程，是
    由我承辦。前述工程並未獲新竹縣政府核准。鄉長甲○○多
    次私下指示我儘速發包，雖我告知鄉長縣政府未核准無法辦
    理發包，但鄉長並未採納我的意見，復於（兩次）主管會報
    中，要求儘速辦理。我迫於無奈，在八十五年三月十二日簽
    呈說明於法無據，請鄉長核示」、「雖鄉長批示報縣府轉原
    我表示有關錦屏集會所周圍整地工程，他已跟縣長范振宗及
    縣府民政局承辦課溝通好了，縣政府表示該整地工程屬鄉公
    所權責範圍，所以要我不必報縣政府，趕快可以辦理工程發
    包，但因鄉長係批示要我報縣府轉原住民行政局，我為保護
    自己，恐鄉長口說無憑，於4月9日再次簽請核示，是否將集
    會所周圍土石予以整平，以作為活動場所，經鄉長批示准簽
    。我才確定，並於第2 天再次簽請鄉長核示，經費由縣議員
    雲天寶撥補20 萬元補助，並在4月24日於鄉公所二樓會議室
    招商比價，經鄉長核可，我才據以辦理」、「甲○○指定由
    聖烽、正昇、千揚3家比價，我遂以公文通知該3家廠商，但
    開標當天，聖烽、千揚及台光3家，分別以郵寄方式投標」
    （見第偵10436號第5頁至第7頁），固見新竹縣政府並未核
    准錦屏集會所整地工程之發包，且承辦人伍春光復多次告知
    被告該工程發包於法無據，被告復再批示呈報原住民行政局
    ，並於發文請示原住民行政局之前，對承辦人伍春光稱已與
    縣長范振宗及縣政府民政局承辦課溝通，該整地工程係鄉公
    所權責範圍，不必報縣政府；惟被告當時確與當時新竹縣民
    政局承辦課承辦人確認前開土地屬於公共造產地，應由鄉公
    所自行處理等情，業據證人丁○○於本院證稱：「（辯護人
    問：民國83年3月1日起至民國85年12月31日止你擔任什麼職
    務？）縣政府民政局自治事業課課長。（辯護人問：新竹縣
    尖石鄉錦屏村集會所整地工程所在之土地是否屬於公共造產
    用地？）經我們查證結果，不是。（辯護人問：新竹縣尖石
    鄉錦屏村集會所整地工程所在之土地係屬於何種用地？）是
    屬於山地保留地，應該由鄉公所管理。（辯護人問：若非屬
    於公共造產用地，新竹縣尖石鄉公所是否可以自行決定整地
    事宜？）我不知道。（辯護人問：甲○○是否曾經向你請示
    溝通或協調有關新竹縣尖石鄉錦屏村集會所整地工程所在之
    土地係屬於新竹縣尖石鄉鄉有地及整地之事經過情形如何？
    ）鄉公所的計劃書報出來時，我們有查證，不是公共造產用
    地，我那課就沒有管。（辯護人問：如何查證？）公共造產
    有列管。（辯護人問：你有無告知甲○○新竹縣尖石鄉錦屏
    村集會所整地工程所在之土地，因為係屬於新竹縣尖石鄉之
    鄉有地，所以不必呈報新竹縣政府申請許可）甲○○有問
    我是不是公共造產地，我只有告訴他不是公共造產地，而且
    告訴他，他們要怎麼做，由他們公所去規劃。」等語，是以
    被告執此令伍春光簽請發包，並予批示後，指定特定廠商比
    價，自無藉此圖自己或他人不法利益之意圖。至證人丁○○
    於本院固另證稱：「（檢察官問：被告有沒有與你溝通這個
    工程不必報縣政府的問題？）沒有講，鄉公所的承辦人也沒
    有跟我們溝通，當時鄉公所提出計劃書時，我們有回函。（
    提出新竹縣政府函影本附卷）」（本院93年12月1 日筆錄）
    ，惟前開土地既係公共造產地，且應由鄉公所規劃，被告自
    可令伍春光簽請發包，並予批示後，指定特定廠商比價，是
    以即使無所謂溝通是否須報縣政府情事，亦不足作為不利於
    被告之認定。
(七)至於整地工程之二份預算書，國展公司負責人丙○○於原審
    證稱：「第一次是以整座山都能使用算，以6 萬立方公尺算
    ，每立方米以1百元價格來估，第二次因為山只有30%之石頭
    可用，70%是不能利用之土方，所以估得較少」、「70% 為
    廢棄土方，只能用於整地，30%內，軟的、硬的石頭比率，
    軟的有20%，硬的有10%，全部的10%才有砂石場要買」（見
    第一審卷第95頁背面、第96頁背面、第97頁），於本院更（
    一）審證稱：「錦屏村整地工程有二份工程預算書是因為鄉
    公所剛開始要做停車場，範圍比較大，就做第一份預算書，
    要把石頭回收利用再賣給砂石場，因為第一次時開挖有1公
    頃多範圍比較大，第一次沒有針對石頭含量多少、石頭硬度
    估算，第一次概估石頭硬度夠，結果不夠，因為沒有廠商願
    意做，才把範圍縮小，才有第二份預算書，第二次經過測量
    ，有實際去測硬度，沒有辦法達到砂石廠硬度，故第二次編
    的預算書就包括刮掉不要的石頭，範圍剩下3百多坪」等語
    （見本院上更（一）卷第60頁），於本院證稱：「（辯護人
    問：你在國展工程顧問有限公司擔任什麼工作？）擔任測量
    木建築。（辯護人問：新竹縣尖石鄉錦屏村集會所整地工程
    第一次工程預算書是你以整座山的石頭都能使用計算的嗎？
    ）對。（辯護人問：那你如何至現場測量或估算以6萬立方
    公尺計算？）用光波儀器測量高度，依照現況回去再套用地
    你是如何至現場測量或估算只有30%的石頭可用，70%是不能
    利用之土方？）測量時是整體去測，估算是依打下的石頭測
    量硬度，硬度不夠就不能利用，結果只有30%的可以利用，
    70%不能利用。我們現場每個點都去測，測它石頭的原始硬
    度，就估算出30%可以利用，70%不能利用。（辯護人問：第
    二次工程預算書，你是如何鑑別石頭硬度？鑑別結果如何？
    ）是用原始硬度試驗儀鑑別的，是衝撞式的。鑑別的結果
    30%上下可以使用，其他是泥土與軟岩，硬度不夠。（辯護
    人問：你是如何判斷整地工程現場究竟有多少石頭合乎砂石
    廠之需求？）砂石場要用的石頭硬度，重量每牛頓／平方英
    吋要達五以上。鑑別的結果，可以用的就是有達到該項標準
    。（辯護人問：你有測量鑑定整地工程現場之書面資料嗎？
    ）時間很久，做完之後沒有刻意留下來。」等語，證人即正
    昇營造廠負責人楊石和於本院更（一）審證稱：「鄉公所有
    找我們去比價（指第一次），大約是84年，因為我們要繳錢
    ，還要為他們工作，而且不符成本，也賣不出去，我們才不
    去比價」，證人即千陽營造廠負責人詹淑宜證稱：「我們有
    拿到標單（指第一次），但我們認為會賠錢，鄉長有問我們
    為何不去，我說這樣會賠錢，才不去比價」，證人伍春光證
    稱：「第一次指定之廠商沒有來投標比價，可能他們有到現
    場去看，認為不符成本吧」等語（見本院上更（一）第192
    頁至第194頁），可見會有二份工程底價不同之整地工程預
    算書，係因國展工程顧問有限公司負責人丙○○第一次製作
    時，對石頭含量多寡以及石頭硬度，在完全不知情的情況下
    ，以整座山都能使用計算，因此估價金額較高，造成營造公
    司不願承攬整地工程，事後針對實際石頭含量多寡以及石頭
    硬度，遷就實際情形降價始製作第二次整地工程預算書，自
    無任何不法之意圖，亦無直接圖利乙○○之可言，被告所辯
    ，洵屬有據。再丙○○降價製作第二次整地工程預算書，新
    竹縣尖石鄉公所係於民國84年12月8日尖鄉民字第10895號函
    報新竹縣政府，顯見降價製作第二次整地工程預算書係在84
    年12月8日前之事，從而整地工程之投標價總工程款20萬元
    ，亦係在是84年12月8日前之事，而新竹縣議員雲天寶同意
    撥付之小型工程款20萬元，卻是85年3月20日之事，有前開
    預算資料為憑，顯見整地工程之投標價總工程款估價20萬元
    與新竹縣議員雲天寶同意撥付之小型工程款20萬元，時間上
    確有先後之分，丙○○製作之第二次整地工程預算書，尚乏
    證據證明係欲使整地工程之投標價總工程款所估得之工程底
    價接近新竹縣議員雲天寶同意撥付之小型工程款20萬元等情
    。至自乙○○處轉包本件整地工程之張添貴於新竹縣調查站
    及偵查中固一致供稱：「乙○○得標後，再轉包予我、周慶
    昌、巫平仁，由乙○○獨得工程標金19萬元，我則可獲利1
    百29萬5,100元」、「（問：挖出之石頭市價多少？）約估
    計總收價1千3百77萬元，扣除成本約可賺2百29萬5,100元，
    迄今挖出4萬噸，付出成本約3、4百萬元。」（見偵10436號
    卷第2頁背面、第3頁背面、第43頁），於原審亦證稱：「當
    時六輕要那些石磈，我們去打聽有那樣的價格，我在調查站
    所說的1百20元，是未扣運費、怪手等成本，當時一米的工
    資要60到70元，但等做下去只有4成左右，大概全部有6萬噸
    左右，放在橫山國中那邊的約有4萬噸。」（見第一審卷87
    年6月11日訊問筆錄），且張添貴於87年6月16日在新竹縣警
    察局橫山分局供稱：
   「我向聖烽公司代工承包」、「我預定（將橫山國中旁之塊
    石）以4百萬元販賣給彭福增。」（見一審卷第339 頁背面
    ），但與證人丙○○之證言牴觸，是否與事實相符，非無疑
    義，自難認定被告前開被訴之犯罪行為成立。
(八)按機關營繕工程及購置定製變賣財物稽查條例第6 條規定各
    機關營繕工程及購置、定製、變賣財物，在一定金額以上者
    ，應公告招標辦理之；未達一定金額而在一定金額10% 以上
    者，得比價辦理之；其在一定金額10% 以下者，得由該機關
    首長授權經辦單位，取具二家以上估價單，進行比價或議價
    辦理之，所謂「一定金額」，審計部於80年2 月1 日核定為
    新台幣5 千萬元。又被告在本審前審所提出之新竹縣政府暨
    所屬機關學校營繕工程及購置定製變賣財物內部審核程序（
    簡明表）載明未達一定金額2%者（未達1 百萬元）公開比價
    或簽報首長核定通知二家以上殷實廠商比價，二家以上廠商
    投標方得比價。是雖被告供稱：省政府公報規定在5 百萬元
    額度內，可由鄉長指定三家廠商公開比價，新竹縣政府規定
    1 百50萬元以下可由鄉長指定三家以上廠商公開比價，即非
    無據，證人即尖石鄉公所承辦人伍春光亦供證：「我是主辦
    工程，比價工程以往我都是交給鄉長指定，1 百50萬元以內
    之工程，鄉長有權指定二家以上（廠商）比價」自明（見本
    院上更（一）卷第191 頁），惟上開規定所稱之「比價」、
    「議價」，必係一定家數以上之廠商，實際參與，若係同意
    由一人或一家廠商，借用數家廠商牌照參與形式上之「比價
    」、「議價」，則使「比價」、「議價」之目的、效果盡失
    ，實質上顯已違反上開規定。而被告於偵審中供認：尖石鄉
    錦屏村集會所之整地工程，係伊拜託乙○○做，程序上還是
    要經過比價手續，才由乙○○承包，乙○○乃借聖烽營造牌
    來比價等語（見偵查卷第27頁、第158頁背面、第159頁，第
    一審卷第50頁背面），乙○○供稱：「甲○○曾問我有無意
    願承包該整地工程，我即建議甲○○指定聖烽營造、千揚營
    造、台光營造三家，以符合三家比價之法定程序，後由我妻
    馮鳳嬌自行購買三張標單，送至上開三家營造公司蓋章及取
    得營利事業登記證影本等證件，再由我填寫標金，順利得標
    」（見偵10436號卷第39頁）；證人張添貴復供證：乙○○
    得標後，再轉包予伊及周慶昌、巫平仁，由乙○○獨得工程
    標金19萬元（見偵1043 6號卷第2頁背面、第3頁背面），足
    見被告第一次指定正昇、千揚二家營造商比價，第二次指定
    聖烽、千揚、台光等三家營造商參與比價，僅形式上指定數
    家廠商參與比價，實質上故意違背「比價」之本旨，但是否
    使乙○○、張添貴獲得原不應獲得之不法利益，已難證明，
    即難遽認被告對主管之事務，明知違背法令而直接圖乙○○
    、張添貴之私人不法利益。再者，證人張添貴固供證乙○○
    得標後，再轉包予伊及周慶昌、巫平仁，由乙○○獨得工程
    標金19萬元，伊則可獲利2百29萬5,100百元，惟與證人乙○○於本院證稱：「（你認識張添貴、周慶昌或巫平仁嗎？）
    張添貴有印象，接觸過幾次，其他二人不認識。（有工程合
    作過嗎？）沒有。（張添貴為何曾供證，乙○○得標後，
    再轉包予伊及周慶昌、巫平仁，由乙○○獨得工程標金19萬
    元，伊則可獲利2百29萬5,100百元？）你要去問他。」等語
    不符，且前開獲利金額亦乏確切數據證明計算，自不足據為
    不利於被告之認定。
(九)被告於法務部調查局新竹縣調查站、原審及上訴審審理中，
    已一再供認早即知悉乙○○並無營造廠商之執照，且知悉乙○○係向聖烽營造等廠商借牌標得工程（偵10436 號卷第
    158 頁至第163 頁、第一審卷第50頁、上訴卷第318 頁），
    乙○○亦供證其係向聖烽營造公司借牌陸續承包尖石鄉公所
    工程等語（見偵10436號卷第33頁反面）；惟證人即聖烽公
    司負責人黃沐田在本院更（一）審供證：「錦屏村整地工程
    不是乙○○借我的牌去得標，調查站的人硬要說是他去借牌
    ，我都是說乙○○只是我們公司的工頭而已，他們硬要這樣
    說，我也沒辦法。營造廠的規定沒有硬要負責人送、寫，只
    要我們公司的人都可以送、寫標單」等語（見本院上更（一
    ）卷第61頁、第62頁）；證人乙○○證稱：「我是公司現場
    負責人，是聖烽公司標到整地工程後，叫我到現場去管理。
    我本身沒有牌照，但是聖烽公司去標，不是我借的牌，我的
    部分已經判不起訴處分了（按係判決無罪之誤）」等語（見
    本院上更（一）卷第39頁），彼等相互間及前後供詞不符，
    已尚難遽認被告對乙○○借用聖烽營造公司牌照得標整地工
    程乙事事前知情（見原判決第15頁第6行至第15行）。況被
    告對於乙○○與被借用牌照之營造公司間究竟是基於股東或
    係與其股東有出資之關係，被告則否認知情，而倘乙○○若
    與被借用牌照之營造公司間具有股東或係與其股東有出資之
    關係，則乙○○以有股東或係與其股東有出資關係之營造公
    司牌照投標新竹縣尖石鄉公所對外所發包之營繕工程，應無
    違法可言。且乙○○、馮鳳嬌因借牌得標所涉之偽造文書、
    違反稅捐稽徵法案件，業經另案判決無罪確定，有判決附卷
    為憑。再乙○○其後將得標工程轉包與張添貴，被告否認為
    其預見，且乏證據證明被告知情，亦不能遽認被告甲○○有
    直接圖利乙○○、張添貴之犯行。
四、綜上所述，被告甲○○上揭所辯，誠可採信，此外經調查又
    無確切證據足以證明被告甲○○有公訴人所指之犯行，自屬
    不能證明被告甲○○犯罪。原審未察，遽予被告論罪科刑，
    自有未合，檢察官上訴意旨認被告甲○○與乙○○、馮鳳嬌
    應成立圖利罪之共同正犯，另亦犯貪污治罪條例之違背職務
    收受賄賂及職務上收受賄賂罪，而指摘原判決此部份不當，
    並無足取，被告上訴，指摘原判決為被告有罪部分不當，為
    有理由，原判決既有可議，自應由本院將原判決關於甲○○
    部分予以撤銷，並依法為無罪之諭知。
據上論斷，應依刑事訴訟法第369 條第1 項前段、第364 條、第
301條第1項前段，判決如主文。
本案經檢察官呂光華到庭執行職務。
中　　華　　民　　國　　94　　年　　2 　　月　　2 　　日
　　　　　　　　　刑事第二十庭　審判長法　官陳貽男
　　　　　　　　　　　　　　　　　    法　官李世貴
　　　　　　　　　　　　　　　　　　　法　官高明哲
以上正本證明與原本無異。
如不服本判決，應於收受送達後十日內向本院提出上訴書狀，其
未敘述上訴之理由者並得於提起上訴後十日內向本院補提理由書
（均須按他造當事人之人數附繕本）。
                          　          書記官李垂福
中　　華　　民　　國　　94　　年　　2 　　月　　3 　　日
